【裁判字號】    97,台上,1052
【裁判日期】    970313
【裁判案由】    殺人等罪
【裁判全文】
最高法院刑事判決            九十七年度台上字第一０五二號
上  訴  人  甲○○
                    號4樓（
選任辯護人  曾昭牟律師
上  訴  人  乙○○
選任辯護人  黃柏彰律師
上列上訴人等因殺人等罪案件，不服台灣高等法院中華民國九十
六年十二月五日第二審更審判決（九十五年度上重更(一)字第八五
號，起訴案號：台灣板橋地方法院檢察署九十四年度偵字第一０
一０八號、第一二八三五號），提起上訴，本院判決如下：
    主  文
原判決撤銷，發回台灣高等法院。
    理  由
原判決認定上訴人甲○○、乙○○有如原判決事實欄所載之犯行
，因而撤銷第一審之科刑判決，改判仍論處甲○○連續殺人罪刑
（處無期徒刑，褫奪公權終身）；又未經許可，寄藏手槍罪刑（
處有期徒刑十年，併科罰金新台幣五十萬元，罰金如易服勞役，
以新台幣三千元折算一日）；乙○○販賣第三級毒品罪刑（處有
期徒刑五年二月）；又連續未經許可，寄藏手槍罪刑（處有期徒
刑八年，併科罰金新台幣三十萬元，罰金如易服勞役，以新台幣
三千元折算一日）；固非無見。
惟查：（一）刑事訴訟法採直接審理主義，故採為判決基礎之證
據資料，必須經過調查程序而顯現出於審判庭者，始與直接審理
主義相符，否則其所踐行之訴訟程序即屬違背法令；依刑事訴訟
法第一百六十四條規定：審判長應將證物提示當事人、代理人、
辯護人或輔佐人，使其辨認。同法第一百六十五條第一項規定：
卷宗內之筆錄及其他文書可為證據者，審判長應向當事人、代理
人、辯護人或輔佐人宣讀或告以要旨。是審判長於審判期日調查
證據，應就物證及筆錄或文書證據向當事人、代理人、辯護人或
輔佐人，提示、宣讀或告以要旨，其訴訟程序始為合法。上開規
定，依同法第三百六十四條之規定，為第二審審判所準用；因之
第二審法院自應踐行該項程序，使被告及辯護人等瞭解該證據之
內容及意義，並為充分之辯論，始得採為判決之基礎，倘未依法
向辯護人宣讀、提示或告以要旨，均有違背同法第一百五十五條
第二項：「未經合法調查之證據，不得作為判斷之依據」之規定
。依原審民國九十六年十一月十四日審判筆錄之記載，就有關作
為本件判決基礎之證據，僅向甲○○、乙○○及檢察官提示並告
以要旨，並未向上訴人等之辯護人提示、宣讀或告以要旨及逐一
詢問辯護人意見，致剝奪上訴人等之訴訟防禦權，其踐行之訴訟
程序，難謂適法；原審逕採為判決基礎，不但與直接審理法則有
違，且有應於審判期日調查之證據而未予調查之違誤。此經本院
前次發回意旨已予指明，原審未予補正，致瑕疵依然存在，自有
可議。（二）犯罪事實應依證據認定之，無證據不得推定其犯罪
事實，刑事訴訟法第一百五十四條第二項定有明文。又販賣毒品
罪之販賣行為，雖不以販入之後復行賣出為要件，倘以營利為目
的，將毒品販入，應認其已完成販賣毒品犯行。惟行為人倘非以
營利之意圖買入毒品，僅於買入毒品後，另行起意出售而不及著
手賣出者，只能論以意圖販賣而持有毒品罪，不可不辨。原判決
論乙○○販賣第三級毒品罪，事實認定乙○○以意圖營利之犯意
，於九十四年六月三日，在桃園「48街 PUB」內，向綽號「阿呆
」者，以每瓶新台幣（下同）一千元之價格，販入愷他命十九瓶
（毛重三四．０九二公克）後，擬以每瓶一千一百元之價格，俟
機販售予他人，未及售出即遭查獲等情。理由說明係以乙○○於
警詢及偵查中之自白及扣案之愷他命十九瓶為憑。然扣案之愷他
命十九瓶，似僅能證明乙○○持有愷他命之事實。且依原判決理
由所引用乙○○之供述，其似未自白購入毒品時，即具有營利之
意圖；則原判決就認定乙○○係以意圖營利而販入毒品之事實，
未敘明其憑以判斷之依據及認定之理由，自有理由不備之違法。
（三）本件檢察官起訴就乙○○販賣第三級毒品部分，除原判決
所認定之上引乙○○意圖營利，於九十四年六月三日，以每瓶一
千元向「阿呆」販入愷他命十九瓶部分外，另依數罪併罰起訴指
乙○○前於九十二年五月間，連續多次販賣第三級毒品予不詳姓
名之人，得利約一千元等情，該部分經第一審審理結果，認罪證
不足而於判決主文另諭知乙○○無罪，該部分因檢察官未上訴，
即告確定。惟原判決審理本件乙○○上訴販賣毒品論處罪刑時，
認第一審判決有撤銷之原因，未予區分，竟將第一審判決連同已
諭知無罪確定部分亦一併撤銷，殊屬違誤。（四）刑罰之量定，
固屬法院自由裁量之職權行使。法院於量刑時已斟酌刑法第五十
七條各款所列情狀而未逾法定刑度，即不得遽指為違法。又法院
審酌刑法第五十七條各款規定之科刑應行審酌之情狀，因非屬犯
罪構成要件之事實，以經自由證明為已足；然所謂自由證明，係
指使用之證據，其證據能力或證據調查程序不受嚴格限制而已，
其關於此項科刑審酌之裁量事項之認定，仍應與卷內證據相符，
方為適法。原判決理由就乙○○寄藏槍枝部分之量刑審酌事由，
說明：「本院審酌乙○○受甲○○之託，先後二次寄藏具殺傷力
之制式手槍、改造手槍及子彈，且受託寄藏具殺傷力之槍、彈數
量不少，對社會治安及他人生命身體所生之危害甚鉅，犯後復否
認犯行，念其僅係單純受託寄藏，期間非長，亦未持以傷害他人
」等語（見原判決正本第二七頁）。似以乙○○否認犯寄藏槍枝
罪之犯後態度為量刑基準之一。惟依卷內資料，乙○○在原審準
備程序及審判期日，似始終坦承此部分寄藏槍枝之犯罪（見上重
更(一)字卷(一)第八四頁反面、同字卷(二)第二二六頁反面、第二四九
頁反面）；如果無訛，原判決上開量刑事由之審酌，與卷證資料
不符，原審據為科刑審酌之事項，顯有違誤。（五）上訴人等行
為後，刑法部分條文於九十四年二月二日修正公布，並自九十五
年七月一日施行。原判決論處甲○○寄藏手槍罪、乙○○寄藏手
槍罪及販賣第三級毒品罪刑，然上開罪名之法定本刑中，關於得
併科罰金刑最低額部分，依修正後刑法第三十三條第五款規定為
「罰金：新台幣一千元以上，以百元計算之」，較舊法所定罰金
最低額「銀元一元以上」為重，乃原審於九十六年十二月五日判
決時，就此部分未依刑法第二條第一項規定予以比較新舊法之適
用，亦有違誤。以上或為上訴意旨所指摘，或為本院得依職權調
查之事項，應認原判決仍有撤銷發回更審之原因。又本件第一審
判決尚有同案被告林修文部分（已經本院前次判決駁回其上訴而
告確定），原判決未予區分，主文宣告「原判決撤銷」，將第一
審判決關於已確定之林修文部分一併撤銷，亦有失疏。案既發回
，應併注意及之。
據上論結，應依刑事訴訟法第三百九十七條、第四百零一條，判
決如主文。
中    華    民    國  九十七  年    三    月   十三   日
                      最高法院刑事第九庭
                          審判長法官  林  永  茂
                                法官  吳  昆  仁
                                法官  蘇  振  堂
                                法官  蕭  仰  歸
                                法官  何  菁  莪
      本件正本證明與原本無異
                                      書  記  官
中    華    民    國  九十七  年    三    月   十七   日
                                                      Ｑ


司法院資訊處製作；財團法人民間司法改革基金會備份。
